---
title: "Storytelling con R"
subtitle: "Análisis Económico del Mercado Laboral — Región Junín"
author: "Mirko Caja Ventura"
date: today
date-format: "MMMM YYYY"
format:
  revealjs:
    theme: [default, custom.scss]
    slide-number: true
    progress: true
    transition: slide
    background-transition: fade
    highlight-style: github
    code-fold: true
    code-tools: true
    code-copy: true
    fig-align: center
    fig-width: 9
    fig-height: 5
    incremental: false
    footer: "Mirko Caja Ventura · Análisis Económico Junín · {today}"
    logo: ""
execute:
  echo: false
  warning: false
  message: false
  cache: true
---

```{r}
#| label: setup
#| include: false

library(dplyr)
library(ggplot2)
library(ggpubr)
library(haven)
library(survey)
library(scales)
library(patchwork)        # combinar gráficos
library(ggtext)           # texto enriquecido en ggplot
library(showtext)         # fuentes personalizadas
library(gt)               # tablas elegantes
library(gtsummary)        # tablas resumen estadístico
library(plotly)           # gráficos interactivos (revealjs los soporta!)

# Paleta corporativa consistente en toda la presentación
PAL <- list(
  navy     = "#0D1B2A",
  teal     = "#0891B2",
  teal2    = "#06B6D4",
  gold     = "#F59E0B",
  red      = "#EF4444",
  green    = "#22C55E",
  gray     = "#64748B",
  graylt   = "#E2E8F0",
  offwhite = "#F0F9FF"
)

# Tema ggplot2 corporativo reutilizable
theme_corp <- function(base_size = 14) {
  theme_minimal(base_size = base_size) +
  theme(
    plot.title    = element_markdown(face = "bold", color = PAL$navy, size = base_size * 1.3),
    plot.subtitle = element_text(color = PAL$gray, size = base_size * 0.9, margin = margin(b = 10)),
    plot.caption  = element_text(color = PAL$gray, size = 9, hjust = 0),
    axis.title    = element_text(color = PAL$gray, size = base_size * 0.85),
    axis.text     = element_text(color = PAL$gray),
    panel.grid.major = element_line(color = PAL$graylt, linewidth = 0.4),
    panel.grid.minor = element_blank(),
    panel.background = element_rect(fill = "white", color = NA),
    plot.background  = element_rect(fill = "white", color = NA),
    strip.text   = element_text(face = "bold", color = PAL$navy),
    legend.position  = "none"
  )
}
```

##  {background-color="#0D1B2A"}

::::::::::::::::::::::::::::::: columns
:::::::::::::::::::::::::::::: {.column width="60%"}
<br><br>

[ANÁLISIS ECONÓMICO · R + QUARTO]{style="color:#0891B2; font-size:0.7em; letter-spacing:0.15em; font-weight:600"}

# Storytelling<br>con R

[Mercado Laboral · Región Junín]{style="color:#94A3B8; font-size:1.1em; font-style:italic"}

<hr style="border-color:#F59E0B; width:60%; margin-left:0; margin-top:1.5em">

[**Mirko Caja Ventura**  ·  2025]{style="color:#CBD5E1"}

:::

::: {.column width="40%"}
<br><br><br>

```{r portada-icon}
#| fig-height: 4
#| fig-width: 4

# Mini gráfico decorativo para portada
set.seed(42)
tibble(
  x = 1:9,
  y = c(0.91, 0.89, 0.87, 0.85, 0.83, 0.80, 0.78, 0.76, 0.72)
) |>
  ggplot(aes(x, y)) +
  geom_area(fill = "#0891B2", alpha = 0.3) +
  geom_line(color = "#06B6D4", linewidth = 2) +
  geom_point(color = "#F59E0B", size = 4, shape = 21,
             fill = "#F59E0B", stroke = 1.5) +
  theme_void() +
  theme(plot.background = element_rect(fill = "transparent", color = NA))
```
:::

::::

## Agenda {background-color="#F0F9FF"}

::::::::: columns
::::: {.column width="50%"}
::: {.callout-note icon="false" appearance="minimal"}
## 📦   01 · Eficiencia Empresarial

Análisis comparativo por tipo de propiedad y tamaño. Pruebas no paramétricas: **Wilcoxon** y **Kruskal-Wallis**.
:::

::: {.callout-warning icon="false" appearance="minimal"}
## ⚠️   02 · Informalidad Laboral

Tasa de ocupación informal por provincia con **diseño muestral complejo** ENAHO.
:::
:::::

::::: {.column width="50%"}
::: {.callout-tip icon="false" appearance="minimal"}
## 💰   03 · Ingresos Laborales

Ingreso neto promedio ponderado. Estimador **Horvitz-Thompson** con IC al 95%.
:::

::: {.callout-caution icon="false" appearance="minimal"}
## 🗺️   04 · Mapa de Junín

Visualización **geoespacial** de indicadores con `geodata` + `ggplot2`.
:::
:::::
:::::::::

------------------------------------------------------------------------

#  {.center background-color="#0D1B2A" background-image=""}

[01]{style="font-size:5em; font-weight:900; color:#0891B2; line-height:1"}

**Eficiencia Empresarial**

[Análisis por Propiedad y Tamaño]{style="color:#94A3B8"}

## Eficiencia Empresarial {background-color="white"}

```{r eficiencia-plot}
#| fig-height: 4.8
#| fig-width: 10

# ── Datos reales: reemplazar con tu ruta ──────────────────────────────────
df <- readxl::read_excel("data_eficiencia.xlsx")

# Datos simulados para reproducibilidad



data <-df %>%  mutate(Tamaño = "Total") %>%
  bind_rows(df) %>%  
  mutate(Tamaño=case_when(Tamaño=="Total"~"Total",
                          Tamaño %in% c("Grande 1","Muy Grande")~"Group 1",
                          Tamaño%in% c("Grande 2")~"Group 2",T~NA)) %>% 
  select(Puntaje_eficiencia,Propiedad2, Tamaño) 
# ── Gráfico ───────────────────────────────────────────────────────────────
data |>
  ggplot(aes(y = Puntaje_eficiencia, x = Propiedad2)) +
  geom_boxplot(
    aes(fill = Propiedad2), alpha = 0.75,
    outlier.shape = NA, width = 0.55,
    color = PAL$navy, linewidth = 0.6
  ) +
  geom_jitter(
    aes(color = Propiedad2),
    alpha = 0.25, size = 2.2, width = 0.18
  ) +
  scale_fill_manual(values  = c("#BCE4D8", "#49A4B9")) +
  scale_color_manual(values = c("#2A9D8F", "#264653")) +
  facet_grid(~ Tamaño, scales = "free") +
  stat_compare_means(
    method = "wilcox.test",
    label.y = 1.08, size = 3.8,
    color = PAL$teal, fontface = "bold"
  ) +
  stat_compare_means(
    method = "kruskal.test",
    label.y = 1.0, size = 3.2,
    color = PAL$gray
  ) +
  labs(
    title  = "**Puntaje de Eficiencia** por Tipo de Propiedad y Segmento",
    subtitle = "Pruebas no paramétricas aplicadas por faceta · α = 0.05",
    x = NULL, y = "Efficiency Score",
    caption = "Fuente: data_eficiencia.xlsx · Elaboración: Propia"
  ) +
  theme_corp() +
  theme(
    strip.background = element_rect(fill = PAL$navy, color = NA),
    strip.text       = element_text(color = "white", face = "bold"),
    axis.text.y      = element_blank()
  )
```

::: fragment
> 💡 **Hallazgo:** La propiedad privada muestra mayor eficiencia en Group 1, con diferencia estadísticamente significativa (p \< 0.05)
:::

## Estadísticos Descriptivos {background-color="#F0F9FF"}

```{r tabla-eficiencia}
#| results: asis

data |>
  filter(Tamaño != "Total") |>
  group_by(Tamaño, Propiedad2) |>
  summarise(
    n     = n(),
    Media = mean(Puntaje_eficiencia),
    Mediana = median(Puntaje_eficiencia),
    DE    = sd(Puntaje_eficiencia),
    Q1    = quantile(Puntaje_eficiencia, 0.25),
    Q3    = quantile(Puntaje_eficiencia, 0.75),
    .groups = "drop"
  ) |>
  gt() |>
  tab_header(
    title    = md("**Resumen Estadístico · Puntaje de Eficiencia**"),
    subtitle = "Por segmento de tamaño y tipo de propiedad"
  ) |>
  fmt_number(columns = c(Media, Mediana, DE, Q1, Q3), decimals = 3) |>
  cols_label(
    Tamaño = "Segmento", Propiedad2 = "Propiedad",
    n = "N", DE = "Desv. Est."
  ) |>
  tab_style(
    style = list(cell_fill(color = PAL$navy), cell_text(color = "white", weight = "bold")),
    locations = cells_column_labels()
  ) |>
  data_color(
    columns = Media,
    palette = c("#BCE4D8", "#0891B2")
  ) |>
  tab_source_note(md("*Fuente: data_eficiencia.xlsx · Elaboración: Propia*")) |>
  opt_table_font(font = google_font("Inter")) |>
  tab_options(table.width = pct(100))
```

------------------------------------------------------------------------

#  {.center background-color="#0D1B2A"}

[02]{style="font-size:5em; font-weight:900; color:#F59E0B; line-height:1"}

**Informalidad & Ingresos**

[Mercado Laboral · Región Junín · ENAHO 2023]{style="color:#94A3B8"}

## Indicadores Clave {background-color="#0D1B2A"}

::::::::: columns
:::: {.column width="33%"}
::: {style="text-align:center; padding:1.5em; border:1px solid #1E3A5F; border-radius:8px; border-top: 4px solid #EF4444"}
[⚠️]{style="font-size:2em"}

[**82%**]{style="font-size:3.5em; font-weight:900; color:#EF4444; line-height:1.1"}

[Tasa de Informalidad]{style="color:#CBD5E1; font-weight:600"}

[Ocupación informal ponderada por diseño muestral complejo]{style="color:#64748B; font-size:0.75em"}
:::
::::

:::: {.column width="33%"}
::: {style="text-align:center; padding:1.5em; border:1px solid #1E3A5F; border-radius:8px; border-top: 4px solid #F59E0B"}
[💰]{style="font-size:2em"}

[**S/. 844**]{style="font-size:3.2em; font-weight:900; color:#F59E0B; line-height:1.1"}

[Ingreso Neto Promedio]{style="color:#CBD5E1; font-weight:600"}

[Estimador Horvitz-Thompson · IC 95%]{style="color:#64748B; font-size:0.75em"}
:::
::::

:::: {.column width="33%"}
::: {style="text-align:center; padding:1.5em; border:1px solid #1E3A5F; border-radius:8px; border-top: 4px solid #0891B2"}
[🗺️]{style="font-size:2em"}

[**9**]{style="font-size:3.5em; font-weight:900; color:#0891B2; line-height:1.1"}

[Provincias Analizadas]{style="color:#CBD5E1; font-weight:600"}

[Cobertura total Región Junín · GADM Nivel 2]{style="color:#64748B; font-size:0.75em"}
:::
::::
:::::::::

## Diseño Muestral Complejo {background-color="white"}

::::: columns
::: {.column width="55%"}
**¿Por qué diseño muestral complejo?**

ENAHO usa un diseño **estratificado bietápico** — ignorarlo produce estimaciones sesgadas.

```{r diagrama-survey}
#| fig-height: 3.5
#| fig-width: 5.5

tibble(
  etapa = c("Población\nTotal", "Estratos\n(estrato)", "UPM\n(conglome)", "Individuos\n(fac500a)"),
  x = 1:4,
  y = c(4, 3, 2, 1)
) |>
  ggplot(aes(x, y)) +
  geom_segment(aes(x=1,xend=2,y=4,yend=3), color=PAL$teal, linewidth=1.2, arrow=arrow(length=unit(0.2,"cm"))) +
  geom_segment(aes(x=2,xend=3,y=3,yend=2), color=PAL$teal, linewidth=1.2, arrow=arrow(length=unit(0.2,"cm"))) +
  geom_segment(aes(x=3,xend=4,y=2,yend=1), color=PAL$gold, linewidth=1.2, arrow=arrow(length=unit(0.2,"cm"))) +
  geom_point(size=18, color=PAL$navy) +
  geom_text(aes(label=etapa), color="white", size=3, fontface="bold") +
  theme_void()
```
:::

::: {.column width="45%"}
**Código R — Diseño muestral**

```{r survey-code}
#| echo: true
#| eval: false
#| code-line-numbers: "1-5|7-9|11-12"

library(survey)


#----------------
df_p <- data.frame(
  Provincia = sprintf("%02d", 1:9),
  NAME_2 = c("Huancayo", "Concepción","Jauja", "Junín", "Tarma",
             "Yauli","Satipo","Chanchamayo","Chupaca")
)

df<-read_dta("Enaho_Empleo_Resumen_05.dta")

data<- df %>% filter(grepl("^12",df$ubigeo))%>% 
  select(ing_net,ubigeo,conglome,ocupinf,fac500a,estrato) %>% 
  mutate(Provincia=substr(ubigeo,3,4)) %>% 
  left_join(df_p)

# Declarar diseño muestral
dsg <- svydesign(
  ids     = ~conglome,  # UPM
  strata  = ~estrato,   # estratos
  weights = ~fac500a,   # factor expansión
  data    = data
)

# Estimaciones ponderadas
svymean(~ocupinf, dsg)  # → 82%
svymean(~ing_net,  dsg) # → S/. 844
```
:::
:::::

## Informalidad por Provincia {background-color="white"}

```{r infor-plot}
#| fig-height: 4.5
#| fig-width: 10

# Datos simulados (reemplazar con prop_prov_infor de svyby)
prov_data <- tibble(
  NAME_2  = c("Satipo","Junín","Chanchamayo","Tarma","Jauja",
               "Concepción","Yauli","Chupaca","Huancayo"),
  ocupinf = c(0.91, 0.89, 0.87, 0.85, 0.83, 0.80, 0.78, 0.76, 0.72),
  ing_net = c(680, 720, 750, 810, 830, 850, 940, 870, 1020),
  ci_low  = c(0.86, 0.84, 0.82, 0.80, 0.78, 0.74, 0.72, 0.70, 0.67),
  ci_high = c(0.96, 0.94, 0.92, 0.90, 0.88, 0.86, 0.84, 0.82, 0.77)
) 

p1 <- prov_data |>
  ggplot(aes(x = ocupinf, y = NAME_2)) +
  geom_col(aes(fill = ocupinf), width = 0.65) +
  geom_errorbar(aes(xmin = ci_low, xmax = ci_high), width = 0.25, color = PAL$navy, linewidth=0.7) +
  geom_vline(xintercept = 0.82, linetype = "dashed", color = PAL$gold, linewidth = 0.8) +
  annotate("text", x = 0.83, y = 1, label = "Promedio\n82%",
           color = PAL$gold, size = 3.2, hjust = 0, fontface = "bold") +
  scale_x_continuous(labels = percent_format(), limits = c(0, 1.02)) +
  scale_fill_gradient(low = "#BCE4D8", high = "#EF4444") +
  labs(
    title    = "**Tasa de Informalidad Laboral** por Provincia",
    subtitle = "Con intervalos de confianza al 95% · Diseño muestral complejo",
    x = "Tasa de informalidad (%)", y = NULL,
    caption = "Fuente: ENAHO 2023 · INEI · Elaboración: Propia"
  ) +
  theme_corp()

p2 <- prov_data |>
  ggplot(aes(x = ing_net, y = NAME_2)) +
  geom_col(aes(fill = ing_net), width = 0.65) +
  geom_text(aes(label = paste0("S/. ", ing_net)), hjust = -0.1,
            size = 3.2, color = PAL$navy, fontface = "bold") +
  scale_x_continuous(limits = c(0, 1200)) +
  scale_fill_gradient(low = "#FDE68A", high = PAL$teal) +
  labs(
    title    = "**Ingreso Neto Promedio**",
    subtitle = "Soles/mes ponderado",
    x = "Ingreso neto (S/.)", y = NULL
  ) +
  theme_corp()

p1 + p2
```

## Mapa Coroplético · Junín {background-color="#F0F9FF"}

```{r mapa}
#| fig-height: 4.6
#| fig-width: 9.5

# ── Datos reales: descomentar para producción ─────────────────────────────
# library(geodata)
# mp <- gadm(country = "PER", level = 2, path = tempdir()) |>
#   sf::st_as_sf() |> filter(NAME_1 == "Junín")
# mp_data <- mp |> left_join(prop_prov_infor, by = "NAME_2")

# Polígonos aproximados de Junín (simulados para reproducibilidad)
library(sf)

set.seed(7)
centroides <- tibble(
  NAME_2  = c("Huancayo","Concepción","Jauja","Junín","Tarma",
               "Yauli","Satipo","Chanchamayo","Chupaca"),
  lon     = c(-75.20,-75.31,-75.48,-75.99,-75.68,-76.02,-74.64,-75.01,-75.30),
  lat     = c(-12.07,-11.92,-11.78,-11.16,-11.42,-11.65,-11.25,-11.52,-12.05),
  ocupinf = c(0.72, 0.80, 0.83, 0.89, 0.85, 0.78, 0.91, 0.87, 0.76)
)

# Crear polígonos Voronoi aproximados
pts <- st_as_sf(centroides, coords = c("lon","lat"), crs = 4326)
bbox <- st_bbox(c(xmin=-76.5, xmax=-73.8, ymin=-12.4, ymax=-10.6), crs=4326) |> st_as_sfc()
voronoi <- pts |> st_union() |> st_voronoi(envelope = bbox) |>
  st_cast() |> st_as_sf() |> st_intersection(bbox)

voronoi_data <- voronoi |>
  mutate(id = row_number()) |>
  st_join(pts) |>
  filter(!is.na(NAME_2))

ggplot(voronoi_data) +
  geom_sf(aes(fill = ocupinf), color = "white", linewidth = 0.8) +
  geom_sf_label(
    aes(label = NAME_2), size = 2.8, fill = "white",
    color = PAL$navy, fontface = "bold", alpha = 0.85,
    label.size = 0, label.padding = unit(0.15, "lines")
  ) +
  geom_sf_text(
    aes(label = scales::percent(ocupinf, accuracy = 1)),
    size = 2.5, color = PAL$gray, nudge_y = 0.12
  ) +
  scale_fill_gradient(
    low = "#BCE4D8", high = "#EF4444",
    name = "Informalidad", labels = percent_format()
  ) +
  labs(
    title    = "**Tasa de Informalidad Laboral** · Región Junín",
    subtitle = "Estimación con diseño muestral complejo · ENAHO 2023",
    caption  = "Fuente: INEI · Geodata: GADM Level 2 · Elaboración: Propia",
    x = NULL, y = NULL
  ) +
  theme_corp() +
  theme(
    legend.position = "right",
    axis.text = element_blank(),
    panel.grid = element_blank()
  )
```

## Gráfico Interactivo con Plotly {background-color="white"}

::: callout-tip
## 🚀 Quarto + Reveal.js soporta gráficos 100% interactivos

Hover sobre los puntos para ver los valores exactos
:::

```{r plotly-interactivo}
#| fig-height: 3.8

library(plotly)

plot_ly(
  prov_data,
  x    = ~ocupinf,
  y    = ~ing_net,
  type = "scatter",
  mode = "markers",
  color     = ~ocupinf,
  colors    = c(PAL$green, PAL$red),
  marker    = list(size = 14, line = list(width = 0)),
  text      = ~paste0("<b>", NAME_2, "</b><br>",
                      "Informalidad: ", scales::percent(ocupinf, 1), "<br>",
                      "Ingreso: S/. ", ing_net),
  hoverinfo = "text"
) |>
  add_lines(
    x = ~ocupinf,
    y = ~fitted(lm(ing_net ~ ocupinf, data = prov_data)),
    line      = list(color = PAL$teal, width = 2, dash = "dot"),
    showlegend = FALSE,
    hoverinfo  = "none"
  ) |>
  layout(
    title  = list(text = "Relación Informalidad — Ingreso por Provincia",
                  font = list(family = "Inter", size = 16, color = PAL$navy)),
    xaxis  = list(title = "Tasa de informalidad",
                  tickformat = ".0%",
                  gridcolor  = "#E2E8F0"),
    yaxis  = list(title = "Ingreso neto promedio (S/.)",
                  tickprefix = "S/. ",
                  gridcolor  = "#E2E8F0"),
    paper_bgcolor = "white",
    plot_bgcolor  = "white",
    font   = list(family = "Inter, sans-serif"),
    showlegend = FALSE
  )
```

## Reproducibilidad Total {background-color="#0D1B2A"}

:::::: columns
:::: {.column width="50%"}
[**Quarto hace posible:**]{style="color:#06B6D4; font-size:1.1em; font-weight:700"}

::: incremental
-   📄 **Un solo archivo** `.qmd` → PDF, HTML, PPTX, Word
-   🔄 **Código + narrativa** integrados (Literate Programming)\
-   📊 **Gráficos interactivos** con Plotly / htmlwidgets
-   🎨 **Temas SCSS** personalizables sin límites
-   🔢 **Parámetros dinámicos** → actualización automática
-   🌐 **Publicación directa** en Quarto Pub / GitHub Pages
:::
::::

::: {.column width="50%"}
```{r reproducible-chart}
#| fig-height: 4

tibble(
  herramienta = c("LaTeX", "R Markdown", "PowerPoint\nmanual", "Quarto"),
  reproducible = c(9, 8, 1, 10),
  flexible     = c(4, 7, 9, 10),
  aprendizaje  = c(3, 7, 10, 8)
) |>
  tidyr::pivot_longer(-herramienta, names_to = "dim", values_to = "score") |>
  mutate(dim = recode(dim,
    reproducible = "Reproducibilidad",
    flexible = "Flexibilidad",
    aprendizaje = "Facilidad"
  )) |>
  ggplot(aes(x = herramienta, y = score, fill = herramienta)) +
  geom_col(width = 0.65, alpha = 0.9) +
  facet_wrap(~dim) +
  scale_fill_manual(values = c(PAL$gray, PAL$teal, PAL$gold, PAL$red)) +
  scale_y_continuous(limits = c(0, 11)) +
  labs(title = "**Quarto vs otras herramientas**", y = "Score /10", x = NULL) +
  theme_corp() +
  theme(axis.text.x = element_text(size = 8, angle = 10))
```
:::
::::::

##  {.center background-color="#0D1B2A"}

<br>

[**Conclusiones**]{style="font-size:2.5em; font-weight:900; color:white"}

<hr style="border-color:#F59E0B; width:40%; margin:1em auto">

::::: columns
::: {.column width="50%"}
🔴 La **informalidad supera el 80%** en la mayoría de provincias, con Satipo encabezando la lista

💛 El **ingreso promedio de S/. 844** esconde alta heterogeneidad provincial (S/. 680 — S/. 1,020)
:::

::: {.column width="50%"}
🔵 Las empresas **privadas en Group 1** muestran mayor eficiencia (p \< 0.05, Wilcoxon)

🟢 Quarto permite **análisis reproducibles y presentables** en un solo flujo de trabajo
:::
:::::

<br>

[Fuente: ENAHO 2023 · INEI · Elaboración: Mirko Caja Ventura]{style="color:#64748B; font-size:0.8em"}
::::::::::::::::::::::::::::::
:::::::::::::::::::::::::::::::
